臺灣新竹地方法院民事判決　　　　　　　 100年度訴字第70號
原　　　告　徐國賢　
訴訟代理人　楊隆源律師
被　　　告　黃清禎　
被　　　告　羅建剛　
訴訟代理人　林思銘律師
　　　　　　劉雅萍律師
複　代理人　盧秀蓮　
　　　　　　林美君　
上列當事人間請求損害賠償事件，本院於民國100年4月20日辯論
終結，判決如下：
    主  文
被告羅建剛應給付原告新臺幣陸拾萬元及自民國九十九年十一月
十八日起至清償日止，按年息百分之五計算之利息。
原告其餘之訴駁回。
訴訟費用由被告羅建剛負擔十分之一，餘由原告負擔。
    事實及理由
壹、程序事項
一、按訴狀送達後，原告不得將原訴變更或追加他訴，但不甚礙
    被告之防禦及訴訟之終結者，不在此限，民事訴訟法第255
    條第1項第7款已有明定。原告原向臺灣桃園地方法院起訴主
    張被告二人於民國98年9月12、13日於新竹市之通姦行為，
    經該院於99年8月12日裁定移轉至本院管轄並告確定後，原
    告以99年11月11日民事補充理由暨訴之追加狀，主張被告二
    人另於99年8月間在加拿大之通姦與違反協議書之行為，原
    告係在本院第一次開庭以及被告二人為本件實體抗辯之前即
    為訴之追加，對於本件訴訟終結及被告二人之防禦應無甚妨
    礙，且原告主張之社會事實之間亦非毫無關聯性，為求當事
    人之紛爭得以一次解決及訴訟資源之有效利用，依上開規定
    ，自應准許。
二、本件被告黃清禎經合法通知，未於言詞辯論期日到場，核無
    民事訴訟法第386條各款所列情形，爰依原告聲請，由其一
    造辯論而為判決。
貳、實體事項
一、原告主張：
(一)原告與被告黃清禎為夫妻，被告二人於97年10月2日、97年
    12月19日在加拿大有通姦行為，業經臺灣板橋地方法院98年
    度訴字第62號、臺灣高等法院98年度上易字第540號判決應
    連帶賠償原告40萬元確定。詎被告二人仍不知悔改，被告羅
    建剛自加拿大回國後，持續與被告黃清禎會面，二人竟於98
    年9月12日（起訴狀誤載為98年9月13日）深夜一同待在被告
    羅建剛位於新竹市○○路73巷58號4樓住處，經原告當場報
    警處理，有原告女兒徐誼庭可作證，被告羅建剛見員警到場
    竟畏罪奪門而逃，被告黃清禎至今則避不見面，完全無視為
    人妻為人母之責任義務，原告對此深感痛苦不堪。按通姦之
    足以破壞夫妻間之共同生活而非法之所許，此從公序良俗之
    觀點可得斷言，不問所侵害係何權利，對於配偶之他方應構
    成共同侵權行為，最高法院55年台上字第2053號判例可參。
    被告二人之通姦行為是對原告人格權之一再傷害，爰依民法
    第184條第1項、第185條第1項規定，請求被告二人連帶給付
    原告新臺幣（下同）50萬元之損害賠償（此係針對98年9月
    間於新竹之通姦一事）。
(二)就前開98年9月12日至隔日之通姦行為，經原告提起刑事告
    訴後，原告與被告羅建剛於偵查程序中達成和解，約定被告
    羅建剛不得再與被告黃清禎有任何連繫、見面或親密行為，
    雙方簽定原證1之協議書（下稱系爭協議書，見卷第22頁）
    ，被告二人因原告撤回告訴而獲不起訴處分，即臺灣新竹地
    方法院檢察署99年度偵字第10726號。詎被告羅建剛惡性不
    改，仍於99年8月間於加拿大溫哥華之Star  Light賭場、紅
    棕餐廳、被告黃清禎住家附近路口、三號公路底端之河岸停
    車場等處持續與被告黃清禎會面，甚至再次發生通姦行為，
    亦有證人徐瑋德可作證。是被告羅建剛已違反系爭協議書之
    約定，依該協議書第2條，被告羅建剛自應給付原告500萬元
    之懲罰性違約金。而被告二人再次通姦之事實，係再次對原
    告人格權之侵害，故再依共同侵權行為規定，請求被告二人
    連帶給付原告50萬元之損害賠償（此係針對99年9月間於加
    拿大溫哥華之通姦行為）。
(三)被告二人之間密集以手機進行聯絡，有被告黃清禎於加拿大
    溫哥華之手機帳單及明細表為憑，明細表中號碼000-000-00
    00為羅建剛於加拿大溫哥華之手機號碼。另證人徐瑋德可證
    明：    
１、99年8月16日凌晨1時30分許，被告羅建剛開車號679-CTW自
    用小客車載被告黃清禎回加拿大溫哥華住家之經過。
２、99年8月17日凌晨12時20分許，被告二人一同自加拿大溫哥
    華Star  Light賭場出來並開車回家之經過。
３、99年8月18日晚上7時許，被告二人一同前往加拿大溫哥華紅
    棕餐廳，兩人在紅棕餐廳待到約凌晨1時許才一同搭車離去
    之經過。
４、99年8月19日晚上12時許，被告二人一同自Star  Light賭場
    出來，並一同開車離去之經過。
５、99年8月23日晚上8時許，在加拿大溫哥華被告黃清禎住家附
    近的舞廳發現被告羅建剛的座車，至晚上12時許，被告羅建
    剛到被告黃清禎家接被告黃清禎一起去賭場，但在賭場待不
    到15分鐘兩人就一同開車離去之經過。此另有光碟影像檔編
    號D可佐。 
６、99年8月24日晚上10時許，在加拿大溫哥華三號公路底端的
    河岸邊之停車場，發現被告二人在汽車後座親熱之經過。
７、99年8月25日晚上7時許，在加拿大溫哥華被告黃清禎住家附
    近公車站牌看到被告黃清禎坐上被告羅建剛之汽車，一同前
    往紅棕餐廳，待至晚上11時許才又共同前往Star Light賭場
    ，至晚上12時許才共同離去之經過。此另有光碟影像檔編號
    A、B、C可佐。 
８、99年8月29日晚上5時許，被告黃清禎開車到被告羅建剛家附
    近等待被告羅建剛，當被告羅建剛要上車時，因發現證人徐
    瑋德，被告羅建剛隨即下車離去之經過。
(四)被告羅建剛辯稱系爭協議書第3條約定「乙方（即原告）同
    意簽署本協議書後，不追究甲方（即被告羅建剛）此次涉及
    通姦之行為」云云，惟該條文係只針對刑事責任部分，不含
    本件請求之民事侵權行為損害賠償。
(五)基於前述，並聲明：被告羅建剛應給付原告500萬元及自民
    事補充理由暨訴之追加狀繕本送達翌日起至清償日止，按年
    息5％計算之利息；被告等應連帶給付原告100萬元及自民事
    補充理由暨訴之追加狀送達翌日起至清償日止，按年息5％
    計算之利息。
二、被告則以：
(一)被告羅建剛抗辯：
１、否認原告主張被告二人於98年9月12日至隔日一同待在被告
    羅建剛住所並發生通姦行為之事，原告應舉證，不能僅憑系
    爭協議書認定通姦情節。倘原告能證明當時曾看到被告羅建
    剛自屋內外出，亦不足以證明原告主張之上開侵權行為存在
    。依新竹市警察局第一分局回函及員警報告，足徵原告主張
    被告二人有通姦，純屬臆測，轄區員警到場查看，亦於報告
    中表明未發現不法情事，且其等均無人進入原告所稱之住所
    內，員警報告內容所載有一男子開門馬上往地下室跑等情節
    ，不足以證明被告二人有通姦，何況，當時被告黃清禎亦未
    在場，原告亦無法證明當時被告二人共處一室。證人徐誼庭
    所述之內容姑不論其真實與否，被告二人之行為均未構成通
    姦，亦未造成原告之任何損失。
２、被告羅建剛於99年8月間於加拿大溫哥華之Star Light賭場
    、紅棕餐廳與被告黃清禎住家附近路口等處，係與被告黃清
    禎不期而遇，並非故意聯絡會面，原告恐有誤認。因 Star 
    Light賭場係溫哥華區華人常去之公眾場所，被告羅建剛無
    法避免在該處與被告黃清禎發生偶然碰面之情形，而在紅棕
    餐廳亦是巧遇被告黃清禎，因當時被告羅建剛與友人相約該
    處用餐，熟料，竟遇見被告黃清禎亦與人相約該處用餐，被
    告羅建剛見到相識之人，基於禮貌且又有同行友人在場，自
    不假思索，相邀併桌用餐，此乃人之常情，並非刻意會面及
    故意違反系爭協議書之約定。至於原告主張被告羅建剛於被
    告黃清禎住家附近路口處與被告黃清禎會面，亦屬偶遇，因
    被告羅建剛每日往返加拿大住處，途中必會經過被告黃清禎
    住家，而被告黃清禎住處附近路口有公車站牌，某日被告羅
    建剛由外地返家途中，適逢被告黃清禎於其住家路口處等公
    車，被告羅建剛因此與其相遇，遂隨口閒聊數句，並無任何
    親密舉動。前揭數次巧遇，不僅地點均屬公眾場所，且被告
    羅建剛均未與被告黃清禎有進一步私下接觸，更無原告所稱
    通姦行為發生，原告主張有通姦行為，應予舉證。
３、依民法第98條、最高法院19年上字第453號及第58號判例，
    系爭協議書之原意乃「限制規範被告羅建剛日後不得再以任
    何理由主動與被告黃清禎連繫見面及為親密之行為，俾免原
    告之婚姻家庭再受傷害之虞」，被告羅建剛對於曾受被告黃
    清禎矇騙與其發生婚外情一事，感到相當懊悔並與原告道歉
    、和解及簽下系爭協議書，獨自過退休生活，仍時常進出該
    賭場，並無藉任何理由與被告黃清禎連繫見面及其他親密之
    舉，系爭協議書所謂「連繫見面」是針對被告二人為非禮行
    為之限制約定，並非漫無目的解釋，即系爭協議書第1條內
    容，係以甲方（即被告羅建剛）屬「故意」連繫、會面且有
    「不道德行為」時，該行為方違反契約，否則如恣意擴張解
    釋為在任何情況下之連繫、見面均構成違約，則此約定已喪
    失保障原告配偶權益之意義（即過度保障原告，無度限制被
    告羅建剛），背於公序良俗而無效。原告不能僅憑被告二人
    於上開公眾場所之巧遇，依系爭協議書請求被告羅建剛給付
    500萬元懲罰性違約金。
４、原告主張系爭協議書之和解是針對刑事而不含民事侵權行為
    損害賠償云云，被告否認之，因系爭協議書第2條定有高額
    之懲罰性違約金，且於第3條載明「乙方（即原告）同意簽
    署本協議書後，不追究甲方（即被告羅建剛）此次涉及通姦
    之行為」，其意思即包含不追究本次民、刑事責任。況且依
    經驗法則，通常刑事案件所成立之和解，均以民事損害賠償
    成立和解為基礎，並無單純刑事和解之情，是系爭協議書亦
    包含原告對被告羅建剛該次之民事損害賠償之和解。
５、就原告所提呈之光碟片，其中共有4個檔案，證人徐瑋德自
    承該光碟片之影像均為其所拍攝，惟該4檔案中，均無顯示
    日期及時間，佐以原告提呈予被告之檔案D光碟影像與當庭
    播放之內容有異（僅為一張證人徐瑋德購買咖啡之帳單，法
    官當庭播放之影片，除了帳單之外，繼而拍攝一個小商場之
    商店門口及被告羅建剛之座車停放於Royal麗華歌舞酒家廳
    門口），且細繹光碟影片內容處處啟人疑竇：
  (1)原告對被告羅建剛佈下天羅地網，由證人徐瑋德採24小時跟
    拍，其所拍攝之影片完全無顯示任何日期及時間，以現今攝
    影科技發達，所拍攝之影片甚少無顯示時間之錄影機，縱以
    功能簡單之手機錄製，亦能將時間顯現出來，然被告刻意將
    拍攝日期及時間隱匿，因此該等影片應為精心規劃剪接完成
    ，無法證明拍攝之時間為證人所稱之99年8月25日（光碟電
    子檔案所顯示日期為「修改日期」亦非「拍攝日期」）。
  (2)影片檔案A人物所穿著之服飾觀之，應為夏天，但加拿大溫
    哥華在8月25日之氣候應為秋天接近冬天，平均氣溫約攝氏
    14.3~17.4度（8月最低12.9度，最高21.7度，平均17.4度；
    9月最低10.1度，最高18.4度，平均14.3度），此有香港天
    文台所提供之網路氣候查詢資料（被證3），依當地之氣溫
    應穿著較厚之服裝，尤以證人徐瑋德所述其拍攝時間為晚上
    11、12點，經訴訟代理人電洽被告羅建剛其轉述當時之氣候
    應穿著大衣，然影片中所穿著之短袖、短褲應為夏季服飾，
    該影片顯非99年8月25日所拍攝。
  (3)證人徐瑋德證稱影像檔案A、B、C均為同一天，惟檔案A與B
    被告黃清禎之服裝款式（以下半身之款項更為顯著）並不相
    同，應非同一天所拍攝，證人所言顯然不實。
  (4)原告給予被告羅建剛之檔案D中，帳單上所顯示時間為08/23
    /2010，20:23:03 ，接著以鏡頭對準該收據拍攝，原告之用
    意是以此證明該時間被告二人同處一處，有違反系爭協議書
    之約定，經被告羅建剛訴訟代理人當庭提出質疑，證人徐瑋
    德方才據實陳述該帳單之來歷為自己於附近商店購買咖啡之
    收據，顯然該影片係精心規劃，設計被告羅建剛，原告杜撰
    偽作不實之證據，彰彰明矣。被告羅建剛否認該影片為99年
    8 月25日所拍攝，與被告黃清禎早已是過往之交，更否認有
    違反協議書之事。
  (5)證人徐瑋德累篇迭稱看見被告二人進出加拿大賭場、餐廳、
    被告黃清禎住家附近路口及到河邊停車場等行為違反系爭協
    議書，惟依證人徐瑋德於100年2月21日庭呈之跟拍記錄，自
    8月16日起至9月1日止，期間長達17天之久，每日24小時之
    跟拍從未間斷，從早上到深夜，自深夜到天明，均未拍到任
    何關於兩人一起之畫面，原告及證人徐瑋德佈下天羅地網，
    攝影機猶未曾離手，倘若被告羅建剛真有如證人徐瑋德所陳
    述之事實，應無道理不予錄影存證，何以均以口述及筆記之
    方式陳述，實有違常理，再佐以證人徐瑋德尚以自己購買咖
    啡之收據作為錄影存證（檔案D），及影像中被告黃清禎之
    穿著與季節顯然不對（擋案A）已如前述，則證人徐瑋德所
    提供證明被告羅建剛違反約定與被告黃清禎見面之光碟影片
    內容都不實在，其證言更不可信為真實。
  (6)證人徐瑋德陳述於99年8月16、17、18、19、23及24日，分
    別看到被告羅建剛出入於Strar Light 賭場，可見被告羅建
    剛生活千遍一律，伊乃退休之人，該場所亦為華人在加拿大
    退休人士打發時間消遣之處所，並無意主動刻意與被告黃清
    禎連繫見面，況華人在加拿大的活動區域範圍不大，而每日
    進出Star Light賭場之華人不在少數，當地之人視為平常一
    般，縱有與被告黃清禎出現在同一場所，亦僅為巧遇，或為
    被告黃清禎藉故接近被告羅建剛，被告羅建剛主觀上並無意
    違反約定，客觀上更無構成原告任何損害及違約。至於原告
    所稱三號公路河岸停車場，被告羅建剛未曾到過該地點，更
    遑論與被告黃清禎有任何接觸。
６、原告提出被告黃清禎電話通聯記錄，指稱被告二人有密切通
    訊屬於違返系爭協議書，惟該電話號碼並非被告羅建剛所有
    ，原告又自承所提出之通聯均為被告黃清禎主動打給被告羅
    建剛，可以證得係被告黃清禎刻意製造頻頻主動與被告羅建
    剛聯絡之通聯記錄假相，被告羅建剛更換手機號碼之事實，
    顯然被告黃清禎並不知情，仍提供錯誤之情報予原告，其中
    是否有隱情，令人起疑。
７、原告與被告黃清禎乃夫妻，兩人共同串謀設計被告羅建剛不
    無可能，被告黃清禎對於被告羅建剛溫和個性及作息知之甚
    詳，每每藉機主動接近被告羅建剛，被告羅建剛於98年7月 
    18日獨自一人返台，被告黃清禎得知旋即於同日回台，並主
    動與被告羅建剛聯絡，訴說原告如何待其不好，博取被告羅
    建剛同情，憐求被告羅建剛到機場接機護送她到娘家，被告
    羅建剛基於同情，搭載被告黃清禎一程，奈何所有行蹤由原
    告及證人徐誼庭、徐瑋德跟蹤拍攝，再由原告據此提起本件
    訴訟，請求損害賠償及違約金。97年間原告亦曾以被告黃清
    禎與他人通姦為由，對訴外人郭先進提起刑事通姦告訴，於
    訴訟中先行和解取得賠償金後，並以同樣方式與其簽立協議
    書，約定「雙方不得再與他方聯絡，若有違反，應給付原告
    1,000 萬元為違約之賠償」，原告、證人徐瑋德有多次以被
    告黃清禎為餌聯合抓姦之紀錄，因此得利數百萬元，原告以
    此手法並非初犯，今再以同樣手法訛詐被告羅建剛，被告羅
    建剛自與原告和解後，從未主動與被告黃清禎聯絡，反由被
    告黃清禎主動藉機與被告羅建剛接觸見面，所到之處均遭跟
    拍，被告羅建剛方為真正被害人。
８、就被告羅建剛財產的部分，目前退休無任何收入，國內亦無
    任何不動產，所有之動產即汽車一輛及銀行帳戶包含有臺北
    市第五信用合作社、亞洲聚合股份有限公司集保帳戶、臺灣
    銀行永和分行、兆豐國際商業銀行股分有限公司及華南永昌
    證券集保帳戶等5個現金帳戶，全數遭由原告聲請法院扣押
    凍結中，又被告並非符合支領退休俸身分之人，並無原告
    所指每月領有退休金1萬多元。原告請求之懲罰性違約金顯
    屬過高。
９、並聲明：原告之訴駁回。
(二)被告黃清禎抗辯：
１、被告黃清禎已履行臺灣板橋地方法院判決之賠償款，又刑事
    方面已和解而獲不起訴處分，原告所指避不見面，係因此事
    情發生後實無臉見人，現在一人在國外打工維生。至於原告
    與被告羅建剛達成和解之事，被告黃清禎毫無知情，更不知
    其和解內容。原告指新竹住居之事，當時原告也報警到現場
    查勘，毫無實在證據，被告黃清禎絕無故意加害原告權利，
    何來賠償之責。原告說被告黃清禎在98年9月13日於被告羅
    建剛住處發生通姦，請問原告有抓姦在床的證據嗎？只是在
    大樓的正門口照到被告黃清禎個人的相片，怎可斷言說被告
    黃清禎去被告羅建剛住處相姦？該賠也賠了，該道歉也道歉
    了，可是原告仍不放過被告黃清禎，還叫被告二人不許見面
    及連繫，在自由的臺灣，居然有這樣控制，被告二人是朋友
    ，又不做什麼事，為何不能見面？被告黃清禎與原告的感情
    早在原告有女人的時候，就已不存在了。原告說被告黃清禎
    在溫哥華的Star Light賭場、紅棕餐廳與被告黃清禎住家附
    近路口等持續與被告羅建剛會面，那都是公共場所，加拿大
    生活圈很小，隨時都會有共同的朋友聚餐而碰面，並無單獨
    會面，會坐被告羅建剛的車，也是因為還有其他人也坐他的
    車，他們只是不拍而已，還說被告黃清禎在三號路底做出不
    堪入目的動作，原告有錄相機，為何不錄起來？如此重要的
    畫面，豈可放過？他們錄的影片很可疑，被告黃清禎並無黑
    白相間的衣服，且影片可用很多合影手法做出。被告黃清禎
    並沒有與被告羅建剛單獨見面和連繫，即使碰面，也是在公
    共場所不期而遇，並未違約。原告說被告二人於99年8月間
    於溫哥華再次發生通姦行為，請問證人徐瑋德有看到被告二
    人為性交嗎？原告應提出證據。
２、並聲明：駁回原告之訴。
三、兩造不爭執之事項（見100年2月21日筆錄）
(一)被告二人於97年10月2日、97年12月19日發生通姦行為，原
    告請求損害賠償事件，業經臺灣板橋地方法院98年度訴字第
    62號、臺灣高等法院98年度上易字第540號判決被告二人應
    連帶賠償原告40萬元確定，被告二人亦已給付完畢。
(二)被告二人確實於98年9月12日晚間同遊新竹市南寮漁港，被
    告黃清禎於12日至被告羅建剛位於新竹市○○路73巷58號4
    樓住處過夜，經原告報警至現場處理，原告與被告黃清禎所
    生之女徐誼庭自南寮漁港跟蹤被告二人至上開地址。
(三)被告二人確於99年8月間在加拿大溫哥華之Star  Light賭場
    、紅棕餐廳與被告黃清禎住家附近路口有見面。於紅棕餐廳
    ，被告黃清禎見到被告羅建剛後，相邀併桌用餐。於被告黃
    清禎住家附近之公車站牌，被告二人見面後有隨口閒聊數句
    （見被告羅建剛99年11月22日答辯狀第3頁）。
(四)兩造所提出之文書、光碟錄影形式上為真正。
四、原告主張被告二人於98年9月12至13日在被告羅建剛位於新
    竹住處及於99年8月間在加拿大溫哥華發生通姦行為，請求
    被告二人連帶負損害賠償責任，而被告羅建剛所為另違反系
    爭協議書之約定，請求被告羅建剛依約給付懲罰性違約金，
    被告二人則分別以前詞置辯。是本件主要爭執應在於：於98
    年9月12日深夜至13日凌晨，被告二人有無通姦行為？於99
    年8月間，被告二人在加拿大有無通姦行為？原告請求慰撫
    金，有無理由？於99年8月間，被告羅建剛有無違反系爭協
    議書之行為？如有，原告請求之懲罰性違約金是否過高？茲
    分敘如下：
(一)按當事人主張有利於己之事實者，就其事實有舉證之責任，
    民事訴訟法第277條前段定有明文。又民事訴訟如係由原告
    主張權利者，應先由原告負舉證之責，若原告先不能舉證，
    以證實自己主張之事實為真實，則被告就其抗辯事實即令不
    能舉證，或其所舉證據尚有疵累，亦應駁回原告之請求，最
    高法院著有17年上字第917號判例可資參照。是在舉證責任
    分配之原則下，主張權利存在之人，應就權利發生之法律要
    件事實負舉證責任；主張權利變化、消滅之法律要件事實，
    則由否認之人負舉證責任。原告主張被告二人於98年9月間
    及99年8月間有通姦行為，經被告二人所否認，原告自應就
    此有利於己之事實負舉證之責。
(二)就98年9月12至13日於新竹之通姦行為部分：
    依新竹市警察局第一分局99年11月16日函覆到場員警處理經
    過所示（見卷第43-46頁），經警方與保全人員按門鈴後，
    雖有人應門但並未開門，約13日1時30分許，該住戶突然有
    一男子開門馬上往地下室跑，但警方並未確認該男子身分，
    原告等人於門外呼喊被告黃清禎名字，也無人應門，故警方
    並未進入該住址內，沒有現場照片，也未發現有不法之情事
    。另證人即原告與被告黃清禎之生女徐誼庭雖於100年1月14
    日證稱：「98年9月12日晚上有看見被告二人去南寮漁港海
    邊散步，有親密的舉動，有摟摟抱抱，親親我我，看到被告
    二人的頭有碰在一起，被告黃清禎把頭靠在被告羅建剛肩膀
    上，被告黃清禎的手也搭在他肩膀上，舉動親密，後來上車
    開回被告羅建剛在新竹武陵路住家，我們一直在門口按門鈴
    敲門，他們都不開門，突然被告羅建剛衝出來，我有看清楚
    他的臉，警察沒有追到他，後來我跟原告在樓下等到早上，
    隔天即98年9月13日早上約6時50分就看到被告黃清禎出來了
    ，被告黃清禎馬上跳上計程車就走了，且發現被告黃清禎在
    前晚穿的衣服與隔天早上穿的衣服是不一樣的，很確定前晚
    被告黃清禎手上沒有提行李」，但亦證述：「被告二人在住
    家時，沒有聽到或看到他們的舉動，因為都有窗簾，也聽不
    到聲音，無法確定在被告二人進入住家到被告羅建剛衝出來
    之間他們兩人有通姦行為」等語（見卷第125頁背面至第126
    頁背面）。縱使被告二人有在98年9月12日晚間自新竹市南
    寮漁港共同返回被告羅建剛位於新竹市○○路之住處，被告
    羅建剛在原告及警方按門鈴後衝出房門，且被告黃清禎於隔
    日即98年9月13日早上身穿與前晚不同之衣物步出該大樓等
    情屬實，仍難認被告二人有何通姦行為。是原告主張被告二
    人於98年9月12至13日有通姦之侵權行為云云，尚嫌無據，
    而有關系爭協議書第3條和解範圍之爭議，自可不予論究。
(三)就99年8月間於加拿大之通姦行為部分：
１、原告係主張其100年1月12日民事陳報狀一、（六）所載，即
    被告二人於99年8月24日晚間在加拿大溫哥華三號公路底端
    之河岸邊停車場有通姦行為，其餘則非通姦行為（見100年1
    月14日筆錄，卷第125頁）。
２、就99年8月24日當晚情形，證人即徐誼庭之男友徐瑋德於100
    年1月14日證稱：「晚上10點多時被告黃清禎與被告羅建剛
    一起開車到當地三號路底的河邊停車場，被告二人停了幾分
    鐘（證人徐瑋德請求繪圖表示），沿著三號路一直開，被告
    二人車停在A處，我到B處停車，原本想下車走過去看被告二
    人，我一下車被告羅建剛的車開往C處，停在C處，B與C有一
    段距離，他們開過去我就開車跟過去，我燈車照到他們的車
    ，我看到被告二人在後座，我開過去停到繪圖右側轉彎處，
    我下車往回C處走，走到三角型處，我從車窗看進去，看到
    他們抱在一起親吻，當時雖然燈光昏暗，但我離他們只隔兩
    線道所以有看到他們親熱舉動，當時我朋友有帶DV，但他沒
    有在現場，所以我想用手機拍，但太黑拍不到，之後我看到
    黃清禎跨坐在被告羅建剛身上，兩人衣服有點凌亂但還是穿
    著，被告羅建剛是穿著背心內衣，我看了一下感覺不舒服就
    先回車上，我待20分鐘左右，看到被告二人開車離開我就繼
    續跟著直到被告黃清禎的家，被告羅建剛沒有進去，是放被
    告黃清禎在側門」、「（你在停車場有無看到被告二人性交
    場面？）我是看到上半身，看到被告黃清禎跨坐在被告羅建
    剛上面」等語（見卷第128頁正反面），所述情節及當庭所
    繪現場相關位置（見卷第132頁），核與證人徐瑋德所呈事
    發當時之筆記內容所載：「8/24－小羅來接小黃－3號路底
    玩車震？－小羅like河邊？」與插圖所示大致相符（見卷第
    186頁），且證人徐瑋德若非親眼所見及親身經歷，就被告
    二人停車後又改變停車地點、與自己之相對位置、被告二人
    於汽車後座之情狀等恐難有如上具體之描述，諒非證人徐瑋
    德自行虛構編造，自堪信為真實。
３、被告二人雖辯稱：原告派人24小時跟蹤，又有錄影機或手機
    可以錄影，為何不將此畫面拍攝下來，否認有證人徐瑋德前
    述之事云云，惟查，證人徐瑋德證稱：「（是否有人請你注
    意被告二人的舉動？）當我知道被告黃清禎有外遇行為後，
    我主動跟原告說我可以幫忙，我看到被告二人時，就會特別
    注意並記錄下來」等語（見卷第127頁），即證人徐瑋德並
    非受原告之託而24小時跟蹤拍攝被告二人，僅係其在看到被
    告二人時主動協助原告留意被告二人之行止爾，且觀諸前案
    即臺灣板橋地方法院98年度訴字第62號判決，可知被告二人
    前於97年12月19日（加拿大時間為12月18日）在被告黃清禎
    位於加拿大住處通姦時，即遭證人徐瑋德撞見而以DV拍攝下
    來，證人徐瑋德又為證人徐誼庭之男友，則證人徐瑋德出於
    善意並本於先前已有撞見被告二人通姦之經驗，主動協助原
    告留意被告二人之行止，並非難以想見，猶不足認原告有委
    派證人徐偉德24小時跟蹤拍攝被告二人。另上開時間為深夜
    、地點為河岸旁，證人徐瑋德既非受僱跟拍之專業人士，其
    未能以專業攝影器材拍攝所見畫面，亦無明顯悖於常情之處
    ，何況其所述與其筆記內容亦相符合，自不因無錄影畫面即
    遽謂證人徐瑋德所述不實。
４、然而，證人徐瑋德前開證述內容，僅足證明被告二人於汽車
    後座有上下跨坐、抱在一起親吻、衣服凌亂等親密舉動，證
    人徐瑋德對於原告訴訟代理人詢問「有無看到被告二人性交
    場面？」一事，亦僅陳述：「我是看到上半身」、「我看了
    一下感覺不舒服就先回車上」，實無法確認被告二人有何通
    姦行為。是原告主張被告二人於99年8月24日有通姦之侵權
    行為云云，亦屬無據。
(四)就被告羅建剛違反系爭協議書部分：
１、按「民法第72條所謂法律行為有背於公共秩序或善良風俗者
    無效，乃指法律行為本身違反國家社會一般利益及道德觀念
    而言。而法律行為是否違反公序良俗，則應就法律行為之內
    容，附隨情況，以及當事人之動機、目的及其他相關因素綜
    合判斷之」，最高法院69年台上字第2603號判例、83年台上
    字第1530號判決要旨可供參照。本件原告與被告羅建剛簽定
    系爭協議書，係被告二人前已於97年10月間發生婚外性行為
    ，兩人又於98年9月12日晚上同遊新竹市南寮漁港，後又一
    同到被告羅建剛位於新竹市○○路73巷58號4樓之處所待至
    隔日清晨，被告羅建剛對此深感歉意而為和解，此有系爭協
    議書之首段記載為憑（見卷第22頁）。兩造於系爭協議書第
    1條約定：「甲方（即被告羅建剛）同意並保證簽署本協議
    書後，不論係在台灣、加拿大或其他地區，皆不再與黃清禎
    以任何方式連繫、見面、或有任何親密行為」，其目的係在
    維護原告與被告黃清禎之婚姻與家庭和諧，要求被告羅建剛
    不再與被告黃清禎以任何方式連繫、見面或有任何親密行為
    ，受規範者為被告羅建剛之行為，至於被告黃清禎，其並非
    系爭協議書之當事人，本不受此協議書之拘束，即被告羅建
    剛如僅在路上與被告黃清禎「不期而遇」，並未違反系爭協
    議書，自無被告羅建剛所稱「過度限制被告羅建剛人身自由
    」之情事可言，故上開約定內容並無違反公共秩序或善良風
    俗，自屬合法有效。又被告羅建剛辯稱：須其與被告黃清禎
    有「不道德行為」時，方屬違約云云，已增設該約定所無之
    限制，且與約定內容明示禁止被告羅建剛與黃清禎以任何方
    式連繫、見面之意旨不符，並非可取。
２、經查：
  (1)證人徐瑋德於100年1月14日證述：「99年8月16日我看到羅
    建剛開車帶黃清禎回家；99年8月17日我到賭場時約凌晨12
    點多，我看到黃清禎與羅建剛從賭場走出來一起上車回家，
    我跟到黃清禎的家，羅建剛有進去，我在那邊等約1小時，
    熄燈後我就離開，羅建剛還在裡面；99年8月18日羅建剛到
    黃清禎家接她去紅棕餐廳，他們待到凌晨1點一起回黃清禎
    的家，我跟著去黃清禎的家，他們兩人進入黃清禎家中，我
    等約1小時，我沒有看到他們出來的情形；99年8月23日晚上
    8點多，有在黃清禎家附近舞廳看到羅建剛的車，我等到晚
    上12點多羅建剛去接黃清禎一起去Star Light賭場，我跟到
    賭場，被告二人只待了10幾分鐘就開車回黃清禎的家，我有
    看到羅建剛進去黃清禎家中，那天我等1小時後，沒有人出
    來，我就走了；99年8月25日下午7點多時，在黃清禎家附近
    路邊一個公車站牌看到黃清禎上被告羅建剛的車，就是我提
    供影片一部份，他們去紅棕餐廳待到晚上11點離開，有影片
    ，離開後直接去賭場，有影片，到晚上12點多被告二人一起
    開車回家，被告羅建剛沒有進去」等語（見卷第127頁背面
    至第128頁背面）。
  (2)證人徐瑋德庭呈筆記記載：「8/16－1點半羅帶黃回家、8/
    17－12點Star Light找到小羅的車－等30分兩人出現，talk
    then go home－等到2點熄燈、8/18－羅來接黃（7點多）－
    public  market對面紅棕－1點離開，談戀愛－1點50熄燈－
    我們30分後離開、8/23－去小mall買coffee看到小羅的車－
    羅在舞廳，黃在家－12點多去Star Light，很快就出來，輸
    光？－回家－2點多閃人，還沒sleep」等（見卷第182頁至
    第185頁），核與前開證述之日期、情節約略相符。
  (3)本院於100年2月21日當庭勘驗光碟檔案D之結果為：「夜間
    ，在戶外平面停車場，鏡頭對準類似收據之紙張，時間顯示
    為08/23/2010，20：23：03，接著鏡頭對準一輛HONDA車號
    679-CTW之黑色自小客車之後方，該車停在Royal麗華歌舞酒
    家餐廳門口」（見卷第178頁背面），併證人徐瑋德證述：
    「該帳單是我在旁邊買咖啡的收據，所以帳單顯示的時間大
    約是那部車停放的時間」，亦與前開筆記所載：「8/23－去
    小mall買coffee看到小羅的車－羅在舞廳」之情形相符。
  (4)再依光碟檔案A、B、C之勘驗結果及證人徐瑋德證述當時拍
    攝前後情事（見卷第177頁至第179頁），檔案A、B、C為同
    一日即99年8月25日所拍攝，當天下午5、6點左右，被告黃
    清禎在家附近公車站牌等待，乘上被告羅清禎所駕駛一輛深
    色自小客車，即檔案A，後來在晚間發現被告二人及另一名
    不知名女子一同自紅棕餐廳走出來，即檔案B，該不知名女
    子自己開車離去，被告二人則共乘被告羅建剛駕駛之汽車去
    Star Light賭場，在Star Light賭場地下停車場看到被告二
    人上車回被告黃清禎的家，即檔案C。此亦與證人徐瑋德筆
    記所示：「8/25－城市花園bus stop－小羅接－換地方接？
    －紅棕11點閃人－Star  Light 12點多離開－黃回家」之情
    節大致吻合（見卷第187頁）。另該光碟電子檔案詳細資料
    顯示檔案A、B、C之修改日期依序為99年8月25日下午7時18
    分、99年8月25日下午10時55分、99年8月26日上午12時9分
    （見卷第224頁，又檔案C修改時間既稱為「上午」，應係指
    0時9分才是），復與證人徐瑋德之證述及前開筆記所載日期
    、時間甚為相近。
  (5)證人徐瑋德雖就99年8月23日被告羅建剛有無進入被告黃清
    禎之住處一事，先後於本院100年1月14日、100年2月21日為
    不一致之陳述，然此或係因被告羅建剛多次接送被告黃清禎
    返家，證人徐瑋德記憶不清、其筆記亦未詳載所致，然證人
    徐瑋德除表明被告羅建剛確實有幾天有進去被告黃清禎之住
    處外，並具體指稱99年8月17日、18日，看見被告羅建剛在
    接送被告黃清禎返家後，有進入被告黃清禎之住處內（見卷
    第127頁背面、第179頁），不因證人徐瑋德有部分陳述矛盾
    ，遽認其全部證述均非屬實。
  (6)由上可知，被告羅建剛確於99年8月間多次接、送被告黃清
    禎往返Star Light賭場、紅棕餐廳及被告黃清禎之住處，且
    被告羅建剛甚至幾次進入被告黃清禎之住處，顯非如被告二
    人辯稱之單純「不期而遇」。依系爭協議書第1條約定，被
    告羅建剛不論在台灣、加拿大或其他地區，皆不得與被告黃
    清禎以任何方式連繫、見面、或有任何親密行為（是否由被
    告黃清禎主動邀約、被告羅建剛是否勉強答應，均非所問）
    ，而上開情事，被告羅建剛顯然已與被告黃清禎相約，多次
    至被告黃清禎住家及附近公車站牌搭載被告黃清禎一同前往
    紅棕餐廳或Star Light賭場，結束後再由被告羅建剛開車載
    送被告黃清禎返回住處，被告羅建剛甚至不避諱而幾次進入
    被告黃清禎之住處，以及同前所述，被告二人於99年8月24
    日晚間在汽車後座有擁抱、親吻、上下疊坐等親密行為，凡
    此均顯已違反系爭協議書第1條之約定無訛。又被告羅建剛
    明知與原告有系爭協議書之前述約定存在，卻仍多次發生前
    開舉止，其違約顯屬故意。
３、被告羅建剛辯稱：錄影檔案未顯示日期，認光碟檔案經過剪
    接云云，惟並無任何事證顯示原告所呈光碟檔案有經過剪接
    變造，且現今之攝影機亦未必當然會將拍攝日期植入攝影畫
    面之中（如此將有礙攝影畫面之完整性），而大多係顯示在
    該電子檔案之詳細資料中，本件光碟電子檔案詳細資料顯示
    檔案A、B、C之修改日期依序為99年8月25日下午7時18分、
    99年8月25日下午10時55分、99年8月26日上午0時9分，已如
    上述，雖為「修改日期」而非「拍攝日期」，然該等日期及
    時間與證人徐瑋德之證述及前開筆記所載日期甚為接近，得
    以相互對照，堪信光碟檔案A、B、C之內容確為99年8月25至
    26日發生，被告羅建剛雖提出加拿大溫哥華氣候資料反推光
    碟檔案A、B、C之人物穿著不合理，然該氣候資料日期為「
    西元1937至1990年」之平均溫度（見卷第219頁），與原告
    主張及證人徐瑋德所述為民國99年即西元2010年，相差已逾
    20年，是否有參考價值，顯有疑問，又人之穿著亦未必然會
    與當時氣溫高低相符，是該氣候資料實不足以資為有利被告
    羅建剛之認定。又被告羅建剛辯稱：檔案A與B，被告黃清禎
    之服裝款式（以下半身之款式更為顯著）並不相同，應非同
    一天所拍攝云云，惟查，檔案A所示被告黃清禎上半身穿著
    短袖橫條紋淺色上衣、深色下半身（無法辨識為褲子或裙子
    ），檔案B所示被告黃清禎（即走在後方之第2名女子）上半
    身穿深色長袖外衣、內搭深淺相間之橫條紋上衣、下半身為
    深色短襬（無法辨識為短褲或短裙），有本院100年2月21日
    勘驗筆錄可稽（見卷第177頁背面），即被告黃清禎上半身
    所穿均為相同之「橫條紋上衣」，下半身則為深色，尚無由
    確認被告黃清禎下半身穿著款式有何不同，被告羅建剛所辯
    ，洵不足採。另被告羅建剛辯稱：其可能遭原告與被告黃清
    禎及證人等聯合設計訛詐而獲利云云，似指原告與被告黃清
    禎夫婦設計以被告黃清禎為餌來引誘被告羅建剛，然而，原
    告是否可能同意以配偶之身體貞潔做為代價？已顯有可議，
    此外，亦無任何明確證據為佐，被告羅建剛所辯純屬臆測，
    亦難採信。
４、原告提出之通聯記錄（見卷第116頁至第123頁），僅僅顯示
    000-000-0000之電話有撥打000-000-0000之電話，尚無證據
    得以證明該000-000-0000即被告羅建剛使用之電話號碼，是
    該通聯記錄尚難資為有利原告主張之根據。
５、按「約定之違約金過高者，法院得減至相當之數額，民法第
    252條定有明文。至於是否相當，即須依一般客觀事實，社
    會經濟狀況及當事人所受損害情形，以為斟酌之標準」，最
    高法院79年台上字第1915號判例要旨可供參照。本件被告羅
    建剛在與被告黃清禎於97年10月2日、97年12月19日發生婚
    外性行為而遭原告起訴求償確定後，又於98年9月12日晚間
    同遊新竹市南寮漁港，並一同至被告羅建剛位於新竹市○○
    路73巷58號4樓處所，被告黃清禎並待至隔日清晨，原告就
    此對被告二人提起刑事通姦之告訴，因被告羅建剛與原告達
    成和解簽立系爭協議書，原告乃撤回告訴，被告二人遂受不
    起訴處分等情，為兩造所不爭執，詎被告羅建剛竟違反系爭
    協議書第1條之約定，多次與被告黃清禎見面、相約用餐、
    至賭場活動、接送被告黃清禎返家、甚至進入被告黃清禎之
    住處、與被告黃清禎在汽車上擁抱親吻、上下疊坐等親密舉
    止，則原告依系爭協議書第2條請求被告羅建剛給付懲罰性
    違約金，應屬有據。然前揭違約行為對於原告配偶身分之侵
    害，並非如通姦行為般嚴鉅，且原告98年度所得1,219,976
    元、投資2筆價值55,920元，被告黃清禎98年度所得僅56元
    ，有房屋、土地及投資數筆，價值共1,289,466元，被告羅
    建剛98年度所得僅145,150元，有汽車及投資數筆，價值共
    364,040元，有兩造之稅務電子閘門財產所得調件明細表附
    卷可憑（見卷第67頁至第83頁），系爭協議書第2條約定之
    懲罰性違約金為500萬元，已高達被告羅建剛於98年度所得
    與財產價值總和約50萬元之10倍，且倘若被告羅建剛當時不
    與原告達成和解，將面臨通姦罪之刑事責任，兩造之締約地
    位顯非對等，又系爭協議書第2條所定為懲罰性違約金，原
    告自得另行請求損害賠償，對於原告所生損害亦得獲填補，
    而原告與被告黃清禎於前開違約行為發生時業已分居臺灣、
    加拿大兩地，被告黃清禎並陳稱：「我們的感情早在原告有
    女人的時候，就已不存在了」等語（見卷第151頁），則原
    告與被告黃清禎之夫妻情感及家庭和諧恐在被告羅建剛前開
    違約行為之前即生破綻，以上足認該約定之500萬元懲罰性
    違約金應屬過高，復再斟酌被告羅建剛前開違約行為對於原
    告之配偶身分法益已屬二度傷害，及原告與被告羅建剛均為
    大學畢業之人（見個人基本資料查詢結果）、本次被告羅建
    剛違反系爭協議書之情節，及被告羅建剛前經通姦判賠40萬
    元之金額，猶不知嚴守分際、恪遵系爭協議書等一切情事，
    本件懲罰性違約金應予酌減為60萬元為宜。
五、綜上所述，原告未能舉證證明被告二人於98年9月12至13日
    、99年8月間有何通姦行為，其依共同侵權行為之規定，請
    求被告二人連帶給付精神上損害賠償，為無理由，應予駁回
    ；另被告羅建剛確違反系爭協議書之約定，然原告請求之懲
    罰性違約金已屬過高，應予酌減為60萬元，是原告請求被告
    羅建剛給付60萬元及自民事補充理由暨訴之追加狀繕本送達
    被告羅建剛之翌日即99年11月18日（見卷第64頁）起至清償
    日止，按年息5％計算之利息，為有理由，應予准許，其請
    求逾此部分，則無理由，應予駁回。
六、本件事證已臻明確，兩造其餘攻擊或防禦方法，核與本判決
    結果不生影響，爰不一一論述。
七、據上論結，本件原告之訴為一部有理由，一部無理由，依民
    事訴訟法第79條、第385條第1項前段，判決如主文。
中    華    民    國   100    年    5     月    4     日
                  民事第二庭  審判長法  官  王銘勇
                                    法  官  吳靜怡
                                    法  官  梁智賢
以上正本係照原本作成。
如對本判決上訴，須於判決送達後 20 日內向本院提出上訴狀。
如委任律師提起上訴者，應一併繳納上訴審裁判費。
中    華    民    國   100    年    5     月    4     日
                                    書記官  黃詩傑